【裁判字號】    93,訴,1293
【裁判日期】    950213
【裁判案由】    返還所有物等
【裁判全文】
臺灣板橋地方法院民事判決              93年度訴字第1293號
原      告  右博特開發有限公司
法定代理人  乙○○○
訴訟代理人  林樹旺律師
            莊志成律師
被      告  馥華建設有限公司
法定代理人  甲○○
訴訟代理人  王聰明律師
            陳國雄律師
複 代理 人  孫瑜凰律師
被      告  福客多商店股份有限公司
法定代理人  丁○○
訴訟代理人  丙○○
上列當事人間請求返還所有物等事件，經本院於民國95年1 月12
日言詞辯論終結，判決如下：
    主      文
被告馥華建設有限公司應將門牌號碼台北縣蘆洲市○○路三十一
號二樓如附圖斜線所示部分，面積一一二點五三平方公尺之房屋
返還原告。
被告福客多商店股份有限公司應付原告新台幣拾萬元，並自民
國九十三年七月十九日起至返還租賃物之日止，按月給付原告新
台幣壹拾萬元。
訴訟費用由被告馥華建設有限公司負擔百分之五十五，餘由被告
福客多商店股份有限公司負擔。
本判決第一項於原告以新台幣捌拾伍萬元供擔保後，得假執行；
但被告如以新台幣貳佰伍拾肆萬肆仟佰壹拾陸元為原告預供擔
保，免為假執行。
本判決第二項於原告以新台幣柒拾萬元供擔保後，得假執行。
   事實及理由
甲、程序方面：
一、按訴狀送達後，原告不得將原訴變更或追加他訴，但被告同
    意者、請求之基事實同一者、擴張或減縮應受判決事項之聲
    明者，不在此限；又被告於訴之變更或追加無異議，而為本
    案之言詞辯論者，視為同意變更或追加，民事訴訟法第255
    條第1 項第1 、2 、3 款及同條第2 項分別定有明文。
二、查本件原告起訴時，原依租賃法律關係訴請被告福客多商店
    股份有限公司（下稱富客多公司）給付新台幣（下同）30萬
    元及自起訴狀繕本送達翌日起按月給付原告10萬元。嗣於94
    年6 月1 日言詞辯論時將其聲明更正為：被告福客多公司應
    給付原告30萬元，及自93年7 月19日起至租約屆滿日止，按
    月給付原告10萬元。其後又因租賃契約業經雙方同意而於94
    年12月31日提前終止，原告再於95年1 月12日言詞辯論時將
    其聲明變更為：被告福客多公司應給付原告30萬元，及自93
    年7 月19日起至返還租賃物之日止，按月給付原告10萬元，
    並追加依不得利法律關係請求。原告先後將其聲明變更並追
    加依不當得利法律關係請求，雖屬訴之變更，惟因請求之基
    礎事實同一，復屬擴張或減縮應受判決事項之聲明，且被告
    福客多公司並無異議而逕為本案之言詞辯論，依法視為同意
    變更，依首揭說明，自不在禁止之列，合先敘明。
乙、實體方面：
一、原告主張：原告於民國（下同）92年12月24日與訴外人李子
    敬簽訂買賣契約，依土地法第34條之1 規定，以總價金294,
    581,491 元購買原為訴外人李子敬、李塗成、李陳月寶及被
    告馥華建設有限公司（下稱馥華公司）所共有之台北縣蘆洲
    市○○段489 地號，面積3076.18 平方公尺，應有部分10萬
    分之13754 之土地及其上門牌號碼台北縣蘆洲市○○路31號
    地下1 樓至地上2 樓之房屋（下稱系爭不動產），上述買賣
    皆依土地法第34條之1 規定辦理，原告並依約繳交價款而向
    地政機關申請辦理所有權移轉登記手續完畢，原告業已合法
    取得系爭不動產所有權在案。原告取得系爭不動產所有權後
    乃通知被告馥華公司將其所占用如訴之聲明第1 項所示房屋
    交付原告，未獲置理，爰依民法第767 條規定，本於所有權
    之作用請求被告馥華公司返還無權占有之系爭房屋。又被告
    福客多公司於前揭買賣成立前已向被告馥華公司承租台北縣
    蘆洲市○○路31號1 樓如附圖二藍色斜線所示部分，以經營
    便利商店，每月租金10萬元，基於買賣不破租賃之法律規定
    ，被告福客多公司之租賃權不受影響，惟出租人就租賃物之
    所有權既已移轉登記為原告所有，租賃關係已變成存在原告
    與被告福客多公司間，被告福客多公司自有依租賃契約之約
    定繳付租金給原告之義務，然經催繳93年4 月19日起至同年
    7 月18日止共3 個月計30萬元之租金，被告福客多公司均置
    之不理，其後之後租金亦未曾繳納，且前開租賃契約已於94
    年12月31日提前終止，租約終止後被告福客多公司迄未返還
    租賃物予原告，爰併依租賃及不當得利法律關係，訴請被告
    福客多公司給付租金及不當得利等語。並聲明：(一)被告馥華
    公司應將門牌號碼台北縣蘆洲市○○路31號2 樓如附圖斜線
    所示部分，面積112.53平方公尺之房屋返還原告。(二)被告福
    客多公司應付原告30萬元，並自93年7 月19日起至返還租賃
    物之日止，按月給付原告10萬元。(三)原告願供擔保，請准為
    假執行之宣告。
二、被告馥華公司以下列陳詞置辯，並聲明：原告之訴駁回。如
    受不利判決，願供擔保請准宣告免為假執行。
    (一)原告與訴外人李子敬所為之本件買賣係基於通謀虛偽意思
      表示而為：
      被告前與訴外人李塗成、李陳月寶及李子敬分別共有系爭
      不動產，各共有人就建物之管理、使用位置訂有分管契約
      ，並經台北地方法院公證在案。詎料李子敬明知被告及訴
      外人李塗成、李陳月寶等共有之系爭不動產市場價值不菲
      ，竟萌惡心意圖損害被告之財產權並規避分管協議，以其
      有部分已逾三分之二，符合土地法第34條之1 規定，強制
      將共有之系爭不動產出售予原告公司，惟原告公司於93年
      12 月23 日方經設立登記，卻於翌日即92年12月24日買受
      系爭不動產，且原告公司登記之資本總額亦僅2000萬元，
      顯然不足購買價值近3 億元之不動產。再者，原告公司之
      股東全為李子敬之配偶與親屬，資金來源又全部來自李子
      敬，系爭不動產雖移轉登記至原告名下，實質上仍由李子
      敬取得管領支配之權力，且台灣板橋地方法院檢察署93年
      度偵續字第80號案件偵查時，所有股東經個訊問亦均承認
      原告公司之設立係李子敬與李素貞所主導，渠等間並無買
      賣的意思。此外再由鑑價報告顯示李子敬分管部分竟然高
      過被告分管部分，完全不合理，足證李子敬是以迂迴方式
      來併購被告分管部分。李子敬設立原告公司既是為了規避
      與其他共有人所簽的分管協議，故李子敬與原告所為之本
      件買賣應係是通謀虛偽意思表示而為，依民法第87條規定
      ，原告與李子敬間所簽訂之買賣契約為自始、當然無效。
      從而，原告並非具有正當權源之合法所有權人，原告訴請
      被告交付房屋即無理由。
    (二)原告與李子敬所成立之買賣契約不符土地法第34條之1 規
      定：
      李子敬就其與被告及訴外人李塗成、李陳月寶共有之系爭
      不動產應有部分固逾三分之二，然李子敬出賣前開共有不
      動產竟係先行於92年12月24日與原告訂立買賣契約，時隔
      3 個月後，方才於93年3 月17日以存證信函通知被告是否
      依其與原告商定的價金主張優先承買權，其程序上已有違
      反土地法第34條之1 第2 項及及土地法第34條之1 執行要
      點第7 點等規定之瑕疵。且李子敬從未提出買賣契約，說
      明其與原告訂立買賣價金計算之基礎，以及其決定分配各
      共有人應受分配價額之依據，以利被告決定是否主張優先
      承買權，亦未依法待相當期間經過被告表示不主張優先承
      買或未作表示，即於93年3 月17日代被告填具土地增值稅
      申報書等文件，向該管機關辦理核稅，根本無視被告得主
      張優先承買之猶豫期間。此外，李子敬雖將其自行決定被
      告應受分配之價款予以提存，惟竟無端附加以「提存物之
      受取人塗銷前開土地暨建物上之抵押權（台北縣三重地政
      事務所93年重登字第094620號），並於所有權移轉登記完
      成時，提存物受取人應憑提存人出具之同意書提領」等條
      件，亦與土地法第34條之1 第3 項規定意旨不符，形同未
      對被告清償系爭不動產之買賣對價。
    (三)原告與訴外人李子敬間所訂之買賣契約違信誠原則，為權
      利濫用，應屬無效：
      被告在合建時，因提供之土地位在蘆洲市○○路與民權路
      交叉口，於整棟房屋而言，是位置最全之處，當然其價值
      亦較其他同屬該建物基地之土地為高，故被告所提合建條
      件即係建成後要分管路口轉角位置，經所有共有人同意，
      曾先後兩次簽訂分管協議書並經公證，且第二次分管協議
      第3 條載明「本分管協議對繼受人亦生效力，任何一方如
      有移轉其持分予第三人時，均應將本分管協議書內容告知
      該第三人。」依該協議，李子敬於將其分管之應有部分出
      售時，繼受人所能使用收益之範圍尚且應按照分管協議之
      約定，依舉輕明重法理，自不容假藉土地法第34條之1 將
      自己及分管協議書上之其他人之應有部分共同出售，以迂
      迴方式破壞原協議。況李子敬既在第二次之分管協議書上
      具名同意分管，即合乎「權利人就其權利之行使，如與先
      前所明示之意思表示，或表示將採取之態度相違背，致相
      對人誤信發生損害，即屬有違誠信原則」之違成誠信原則
      中之「禁反言」或「矛盾行為禁止原則」，其行使土地法
      第34條之1 而將被告應有部分一併出售顯然違反禁反言之
      原則，故其就被告部分之買賣應無效。買賣行為既屬無效
      ，則依買賣行為所為之所有權移轉登記亦失所附麗而有無
      效之原因，原告不能因買賣及移轉登記取得系爭不動產所
      有權，其請求被告遷讓自無理由。
    (四)被告主張同時履行抗辯：
      退萬步言，倘原告與訴外人李子敬間依土地法第34條之1
      規定所成立之買賣契約係為有效，惟李子敬在提存書上附
      加須由其出具同意書方能領取之條件，等同未將價金給付
      被告，則依民法第264 條第1 項前段規定，在原告對於被
      告清償全部價金之前，被告尚無交付房屋予原告之義務存
      在，原告請求被告交付房屋亦無理由。況原告有關被告應
      受分配之買賣價金計算亦有錯誤，蓋依分管契約被告所分
      得之位置及面積以觀，被告分得位於一樓部分是在民族路
      與民權路口，且包含騎樓部分，無論商機之利用、地價、
      房價均優於其他共有人之分管位置，從而，計算原告因本
      件系爭共有物出賣後受分配之價額，即應按原告分管位置
      之建物價格為依據，而非依整體系爭共有物之平均價格計
      算，否則即有失衡平，茲參考相同位於台北縣蘆洲市○○
      路之鄰近房屋近來之交易價格計算，被告應受分配之價款
      為39,191,200元。職是，縱令原告主張其買賣契約有效，
      原告亦必須於給付被告全部39,191,200元後，方有請求被
      告交付其所購買系爭房屋之正當權利，在此之前，原告之
      請求均與法不合，應予駁回。
三、被告福客多公司則以：被告福客多公司以每月10萬元向被告
    馥華公司承租台北縣蘆洲市○○路31號1 樓如附圖二藍色斜
    線所示部分，以經營便利商店，93年4 月19日起至93年7 月
    18 日 止3 個月之租金共30萬元未付為給付係因所有權人尚
    未確定，前開租金應待判決確定後再為給付。又本件租賃契
    約已於94年12月31日提前終止，當日有通知原告及被告馥華
    公司，希望以共同點交方式交還租賃物，但遭原告拒絕，被
    告福客多公司不知該將鑰匙交付何人，因此拋棄占有。此外
    ，被告福客多公司尚有押租金30萬元在被告馥華公司處，計
    算未繳付租金之金額應扣抵押租金等語置辯，並聲明：請求
    駁回原告之訴及假執行之聲請。
四、兩造不爭執之事實：
    (一)原告於92年12月24日與訴外人李子敬簽訂買賣契約，由原
      告以總價金新台幣294,581,491 元購買原為訴外人李子敬
      、李塗成、李陳寶月及被告馥華公司所共同之台北縣蘆洲
      市○○段489 地號，面積3076.18 平方公尺，權利範圍13
      754 ／100000之土地，暨其上門牌號碼台北縣蘆洲市○○
      路31號地下1 樓至地上2 樓之房屋。上開不動產已向地政
      機關辦理過戶手續，由原告取得所有權。
    (二)被告馥華公司就上開不動產之原所有權權利範圍為：土地
      持分590/100000，建物持分6102／100000。
    (三)上開不動產之原共有人就前開建物之管理、使用位置定有
      分管協議，並經台灣台北地方法院公證在案。被告馥華公
      司依分管協議所得使用之位置即係原告起訴狀所附附圖一
      （黃色斜線）、附圖二（藍色斜線）所示之部分。
    (四)被告福客多公司於本件買賣成立前向被告馥華建設有限公
      司承租使用原告起訴狀所附附圖二（藍色斜線）所示之部
      分，每月租金100,000 元。被告福客多公司自93.04.19至
      93.07.18日止，每月應繳納之10萬元租金迄未繳付。
    (五)原告公司係於92年12月23日經主管機關核准設立登記，資
      本總額20,000,000元。原告公司董事許世弘係訴外人李子
      敬的女婿，股東李蒨蒨、李大舟、李大右為李子敬的子女
      ，李素真則是李子敬的配偶。
五、本件經依民事訴訟法第271 條之1 準用第270 條之1 第1 項
    第3 款規定，整理並協議簡化爭點後，兩造均同意以94年6
    月1 日言詞辯論時協議簡化之以下5 點為本件爭點：(一)原告
    與訴外人李子敬所為之本件買賣是否基於通謀虛偽意思表示
    而為？(二)原告與訴外人李子敬間依土地法第34條之1 所成立
    之本件買賣契約是否有效？(三)原告與訴外人李子敬的買賣契
    約是否有違反誠信原則而無效？(四)被告馥華公司主張同時履
    行抗辯是否有理？(五)原告請求被告福客多公司為訴之聲明第
    二項所示的給付是否有理？故本院僅就上開爭點為判斷，茲
    將理由析述如下：
    (一)關於「原告與訴外人李子敬所為之本件買賣是否基於通謀
      虛偽意思表示而為？」爭點部分：
      (1)按民法第87條之通謀虛偽意思表示，指表意人與相對人
        相互明知為非真意的表示而言，故表意人之相對人不僅
        須知表意人非真意，並須就表意人非真意之表示相與為
        非真意之合意，始為相當；又第三人主張表意人與相對
        人通謀而為虛偽意思表示者，該第三人應負舉證之責。
        最高法院著有51年台上字第215 號、48年台上字第29號
        判例可資參照。本件被告馥華公司既主張原告與訴外人
        李子敬間所為之系爭不動產買賣係基於通謀虛偽意思表
        示而為，依首揭判例意旨，自應就此負舉證之責，合先
        敘明。
      (2)查被告馥華公司主張上開買賣係出於原告與訴外人李子
        敬間通謀所為之虛偽意思表示，無非係以原告公司甫於
        93年12月23日成立，資本額亦僅2000萬元，不足以價購
        系爭不動產，且原告公司股東全為李子敬親屬，偵查中
        所有股東均承認並無買賣的意思，資金來自李子敬，亦
        流回李子敬口袋，以及鑑價報告顯示李子敬分管部分竟
        高過被告分管部分，完全不合理，足見李子敬是以設立
        原告公司來規避分管協議之迂迴方式併購被告分管部分
        ，故上開買賣應是通謀虛偽意思表示而為為其論據。然
        而：
        1.訴外人李子敬於92年12月24日與原告簽訂之系爭不動
          產買賣契約，約定買賣價金294,581,492 元之給付方
          式為：買賣契約簽立時（下稱簽約款）支付1500萬元
          ，完稅時支付115,000,000 元，所有權移轉登記完畢
          時支付164,581,491 元。而簽約款1500萬元，原告已
          於92年12月25日匯入李子敬所有帳戶而完成給付，完
          稅款115,000,000 元亦經原告於93年4 月2 日匯入李
          子敬所有帳戶而完成給付。上述簽約款、完稅款原告
          除以自有資金支付外，並向股東李素真借款120,000,
          000 元以為支付。李子敬於收受上開款項後，已將應
          分配予共有人被告馥華公司之16,540,171元、應分配
          予共有人李塗成之18,139,337元，以及應分配予共有
          人李陳月寶之18,139,337元辦理提存等情，有原告提
          出之國泰世華銀行取款憑條及存款憑條影本各2 紙、
          原告與李素真簽訂之借款合約書影本1 件、提存書影
          本3 件為證，復為被告馥華公司所不爭執，自堪信為
          真實。
        2.又系爭不動產買賣價金尾款164,581,491 元雖尚未給
          付，惟原告主張其本欲持系爭不動產向銀行辦理貸款
          以支付尾款，但因被告馥華公司於賣賣成立後之93年
          3 月26日將名下包括系爭房地在內之不動產設定最高
          限額抵押權4000萬元予第三人鄭翠宜，致貸款銀行未
          准原告之貸款申請，但買賣標的物之權利既因此而有
          瑕疵，原告乃另與李子敬訂立補充協議，雙方約定李
          子敬暫不向原告索取尾款，待原告排除上開抵押權設
          定並予以塗銷後，即向銀行辦理貸款以清償買賣尾款
          ，亦據原告提出補充協議書及系爭不動產登記謄本影
          本各1 份在卷為憑。
        3.是依上開買賣價金給付之流程與實際付款情形觀之，
          系爭不動產買賣與一般買賣並無異常之處，且原告給
          付之買賣價款1 億3 千萬元已達總價金之四成五，李
          子敬復將其所收受價款中之52,818,845元為各共有人
          辦理提存，並填具土地增值稅申報書等文件向該管機
          關辦理核稅及向地政機關申請所有權移轉登記，若非
          原告與李子敬間有買賣系爭不動產之意，理當無如上
          述之依約履行情形。況李子敬於訂約後之93年3 月17
          日曾以存證信函將其已與原告成立本件買賣、買賣總
          價金以及各共有人應分配之價款為何等事項通知各共
          有人，使各共有人有行使優先承買權之機會，亦有被
          告馥華公司提出之該存證信函在卷可稽，原告與李子
          敬間之買賣契約可否繼續履行既以各共有人是否行使
          優先承買權為斷，衡情原告與李子敬自無可能相與為
          非真意之表示以成立系爭不動產買賣契約。從而，原
          告主張其與李子敬確有買賣受系爭不動產之意思，並
          無通謀虛偽之情事，即非無據，堪予採信。
        4.至原告公司之董事及股東雖與李子敬間有配偶或親屬
          之關係，然原告公司乃法人組織，有獨立之法人格，
          在法律上與李子敬及各股東為不同之主體，要難以原
          告公司之董事及股東與李子敬間有配偶或親屬關係即
          逕認系爭不動產買賣係出於通謀虛偽意思。再者，原
          告雖自陳股東李素真出借原告公司之資金中有部分係
          向李子敬借款而來，惟法律並未禁止公司向股東借款
          ，夫妻間之借貸亦非法律所禁，況李素真借與原告之
          1 億2 千萬元僅占買賣總價款之四成，另有尾款1 億
          6 千餘萬元即五成五左右之買賣價款尚須由原告向銀
          行辦理申貸，是本件依現有證據資料尚不足以證明被
          告馥華公司所辯原告給付之買賣價款悉數來自李子敬
          ，該等資金亦回流為李子敬所有乙節屬實。此外，被
          告馥華公司辯稱原告公司所有股東均承認並無買賣意
          思云云，已為原告否認，台灣板橋地方法院檢察署檢
          察官復以案件尚在偵查中為由，拒絕本院依被告馥華
          公司聲請之調卷請求，而被告馥華公司提出之偵查訊
          問摘要復屬其自行製作之文件，難予採用，是被告馥
          華公司辯稱原告公司股東均承認並無買賣意思乙節，
          亦乏所據而無足取。
        5.末查，被告馥華公司抗辯原告所提鑑價報告不實，有
          賤賣共有物、低估被告馥華公司應有部分（或分管部
          分）價值情事，以及李子敬依該鑑價報告計算各共有
          人應受分配價額有失公平等各節，縱令屬實，惟均屬
          李子敬對其他共有人是否應負損賠償之問題，要難據
          此即認原告與李子敬間就系爭不動產之買賣係通謀虛
          偽。
    (二)關於「原告與訴外人李子敬間依土地法第34條之1 所成立
      之本件買賣契約是否有效？」爭點部分：
      1.按共有土地或建築改良物，其處分、變更及設定地上權
        、永佃權、地役權或典權，應以共有人過半數及其應有
        部分合計過半數之同意行之。但其應有部分合計逾三分
        之二者，其人數不予計算。共有人依前項規定為處分、
        變更或設定負擔時，應事先以書面通知他共有人；其不
        能以書面通知者，應公告之。第一項共有人，對於他共
        有人應得之對價或補償，負連帶清償責任。於為權利變
        更登記時，並應提出他共有人已為受領或為其提存之證
        明。其因而取得不動產物權者，應代他共有人申請登記
        。共有人出賣其應有部分時，他共有人得以同一價格共
        同或單獨優先承購。土地法第34條之1 第1 至4 項定有
        明文。
      2.查訴外人李子敬就共有系爭不動產之應有部分逾三分二
        ，為兩造所不爭執之事實。而李子敬依土地法第34條之
        1 之規定，於92年12月24日與原告簽訂系爭不動產買賣
        契約，並於93年3 月17日寄發存證信函通知被告馥華公
        司在內之各共有人於10日表示是否行使優先承購權，因
        被告馥華公司於收到通知後10日未為表示，故於93年4
        月8 日向地政機關辦理所有權移轉登記等情，有原告提
        出之系爭不動產登記謄本、被告所提李子敬寄發之存證
        信函在卷為證，且被告馥華公司就其未於收到通知後10
        日內表示欲行使優先承購權亦不爭執，足認李子敬與原
        告間成立之本件買賣契約符合前述土地法第34條之1 之
        規定。
      3.被告馥華公司雖辯稱李子敬於92年12月24日即已與原告
        訂約，時隔3 個月後，方於93年3 月17日以存證信函通
        知，有違「事先」告知之規定。然而土地法第34之1 第
        2 項及土地法34條之1 執行要點第7 點所謂「應事先以
        書面通知他共有人」及「應先行通知他共有人」，應係
        指在共有物辦理物權行為之處分、變更或設定負擔前應
        事先通知他共有人而言，並不包括債權行為在內，否則
        債權行為既未成立，對價或補償數額猶未知，他共有人
        即無從依法以同一價格共同或單獨行使優先承購權。本
        件共有人李子敬與原告就系爭不動產訂立買賣契約後、
        完前移轉登記20日前發函通知被告馥華公司在內之其他
        共有人，自符合「事先以書面通知」之要件，於法並無
        違誤。況土地法第34條之1 第2 項所定通知之義務，純
        屬共有人之內部關係，共有人未踐行此項通知義務，僅
        生應否負損害賠償責任之問題，對於出賣處分之效力並
        無影響（最高法院68年台上字第2857號判例可資參照）
        ，故縱令共有人李子敬所為之前開通知未符「事先通知
        」之規定，對於本件買賣之效力並無影響。
      4.至被告馥華公司指摘李子敬未提出買賣契約書並說明買
        賣價金計算之基礎，以及各共有人應受分配價額之依據
        ，且未待共有人10日之猶豫期屆滿即向主管機關辦理核
        稅而有程序上瑕疵之各節，經核均非土地法第34條之1
        或土地法第34條之1 執行要點所定之要件與義務，自無
        礙於本件買賣契約符合土地法第34條之1 及相關規定之
        認定。
      5.又被告馥華公司另以李子敬將其受分配價款提存時附加
        條件，形同未清償抗辯，惟依土地法第34條之1 第3 項
        規定，提存證明僅係為處分之共有人於辦理權利變更登
        記時應提出之文件，以供地政機關審查，故提存是否合
        法、附加條件是否合理，均與共有人之處分是否符合土
        地法第34條之1 規定無涉，且若因李子敬於提存時附加
        條件致原告無法領取而形同未為清償，依同法條項後段
        規定，亦屬李子敬對該等款項應負清償責任之問題，不
        影響買賣契約之效力。
    (三)關於「原告與訴外人李子敬的買賣契約是否有違反誠信原
      則而無效？」爭點部分：
      查被告馥華公司抗辯原告與訴外人李子敬間所訂之買賣契
      約違信誠原則而無效，乃係以全體共有人訂有分管協議，
      李子敬既同意分管，自不容假藉土地法第34條之1將共有
      之系爭不動產出售，而以迂迴方式破壞原協議，其行使土
      地法第34條之1 將被告應有部分一併出售顯然違反禁反言
      原則為其論據。然而，李子敬與其他共有人簽訂分管協議
      ，僅係約定在系爭不動產仍屬共有之情況下，各共有人得
      分別使用、收益共有物之特定部分。但因共有人本即有權
      隨時終止共有關係，請求分割共有物或依土地法第34條之
      1 為之均為終止共有關係之方法，法律復無訂有分管協議
      即不得請求分割或不得依土地法第34條之1 處分之限制，
      且共有人選擇以上開何種方式終止共有關係，法律亦無限
      制，故共有人李子敬依土地法第34條之1 處分系爭不動產
      乃係權利之行使，並未逸出法律所容許之界限，自無違反
      禁反言原則，亦無權利濫用可言。被告馥華公司抗辯李子
      敬僅能以分割共有物方式終止共有關係，不得依土地法第
      34條之1 處分共有物以終止共有關係，於法既屬無據，則
      其以此為由辯稱李子敬行使土地法第34條之1 將系爭不動
      產出售有違誠信原則云云，即無可取。
    (四)關於「被告馥華公司主張同時履行抗辯是否有理？」爭點
      部分：
      1.被告馥華公司雖以李子敬在提存書上附加條件，等同未
        對其給付價金，故在原告清償全部價金之前，其無交付
        房屋予原告之義務云云抗辯，惟民法第264 條所定之同
        時履行抗辯權乃係存在於有互為對給付義務之契約當事
        人之間，被告馥華公司既非系爭不動產買賣契約之當事
        人，其對買受人即原告自無行使同時履行抗辯權之餘地
        。又系爭不動產由李子敬依土地法第34條之1 出售後，
        就其他共有人應得之對價或補償，應由李子敬負清償之
        責，為土地法第34條之1 第3 項所明定，是以對被告馥
        華公司負有給付應受分配買賣價金義務者既非原告，被
        告馥華公司自不得以未受領分配價金為由，就原告遷讓
        返還房屋之請求主張同時履行抗辯。
      2.至李子敬計算應分配予被告馥華公司之價款是否有誤，
        有無短少，均非與原告遷讓返還房屋之請求立於對價關
        係，況縱令確有不實，亦僅為李子敬應依法負賠償責任
        之問題，被告馥華公司抗辯原告必須於給付被告正確之
        應受分配款39,191,200元後，方有請求被告交還房屋之
        權利云云，難認有據，洵無可採。
    (五)關於「原告請求被告福客多公司為訴之聲明第二項所示的
      給付是否有理？」爭點部分：
      1.按出租人於租賃物交付後，承租人占有中，縱將其所有
        權讓與第三人，其租賃契約，對於受讓人仍繼續存在。
        前項規定，於未經公證之不動產租賃契約，其期限逾五
        年或未定期限者，不適用之，民法第425 條定有明文。
        此即所有權讓與不破租賃之原則。該原則並以所有權移
        轉業已生效為其要件（最高法院92年台上字第315 號判
        決意旨參看）。又「出租人於租賃物交付後，將其所有
        權讓與第三人時，依民法第425 條之規定，其租賃契約
        既對於受讓人繼續存在，受讓人即當然繼承出租人行使
        或負擔由租賃契約所生之權利義務，原出租人不得更行
        終止租約，請求承租人返還租賃物。」最高法院亦著有
        26年上字第365 號判例可資參照。
      2.查系爭共有之不動產已於92年4 月8 日以買賣為原因，
        移轉登記為原告所有，有系爭不動產登記謄本影本在卷
        可稽，是系爭不動產所有權移轉業已生效，自堪認定。
        而被告馥華公司於上開買賣成立前，將其依分管協議得
        使用如附圖二（藍色斜線）所示之部分出租予被告福客
        多公司，每月租金10萬元，乃兩造所不爭執之事實，惟
        因被告馥華公司於租賃物付交付後，其所有權已由原告
        取得，依前開揭櫫之買賣不破租賃原則，租賃契約即對
        於原告繼續存在，原告當然繼承出租人行使或負擔由租
        賃契約所生之權利義務，被告福客多公司自應將原告取
        得所有權後之租金給付原告，其辯稱租金應待判決確定
        後再為給付，顯屬無據。從而，原告請求被告福客多公
        司給付自93.04.19日起至93.07.18日止共3 個月計30萬
        元之租金，為有理由。
      3.又前開租賃契約已於94年12月31日提前終止，兩造對之
        並不爭執，自堪認定。而被告福客多公司於租約終止後
        並未將租賃物點交予原告，亦未將鑰匙交付原告，復為
        被告福客多公司自陳在卷，是原告依租賃及不當得利法
        律關係，請求被告福客多公司自93年7 月19日起至返還
        租賃物之日止，按月給付原告10萬元，即屬有理。被告
        福客多公司雖辯稱其已拋棄占有云云，惟因租賃物設有
        鐵門，被告復未交付原告鑰匙，該租賃物在客觀上仍非
        屬原告或他人得以占有之狀態，尚難認被告福客多公司
        已有拋棄占有之事實。至30萬元押租金既係被告福客多
        公司交予馥華公司，並自陳該30萬元仍在馥華公司處，
        可見該30萬與原告無涉，被告福客多公司要求以該30萬
        元扣抵未繳付予原告之租金，亦屬無據。
六、綜上所述，原告已合法取得系爭不動產所有權並辦理移轉登
    記完畢，自為所有權人，故其依民法第767 條規定，本於所
    有權之作用，請求被告馥華公司應將門牌號碼台北縣蘆洲市
    ○○路31號2 樓如附圖斜線所示部分，面積112.53平方公尺
    之房屋返還原告，並依租賃及不當得利法律關係，訴請被告
    福客多公司給付自93.04.19日起至93.07.18日止共3 個月計
    30萬元之租金，暨自93年7 月19日起至返還租賃物之日止，
    按月給付原告10萬元，均有理由，應予准許。
七、原告及被告馥華公司皆陳明願供擔保，聲請宣告假執行及免
    為假執行，經核均無不合，爰分別酌定相當之擔保金額准許
    之。
八、本件事證已臻明確，兩造所為其他之主張、陳述並所提之證
    據，經審酌後，認均與本件判決之結無礙，不再一一論述，
    併此敘明。
九、訴訟費用負擔之依據：民事訴訟法第78條、第85條。
中    華    民    國    95    年    2     月    13    日
                  民事第二庭    法  官  程怡怡
以上正本係照原本作成
如對本判決不服，須於判決送達後20日內向本院提出上訴狀
中    華    民    國    95    年    2     月    13    日
                                書記官  楊姝晴


司法院資訊處製作；財團法人民間司法改革基金會備份。
